臺灣桃園地方法院民事判決　　　九十三年度訴字第一六Ｏ八號
原　　　告　丙○○
法定代理人　庚○○
訴訟代理人　賴玉梅　　律師
複　代理人　李冠宜　　律師
被　　　告　戊○○
兼上列一人
訴訟代理人　丁○○　　住同上
　　　　　　乙○○　　住同上
　　　　　　己○○　　住同上
上列　二人
法定代理人　壬○○○○○○○
上列當事人間請求返還信託物事件，於民國九十四年六月十三日
辯論終結，本院判決如下：
    主      文
被告丁○○、戊○○應將坐落於桃園縣大溪鎮○○段三層小段第
九七四之一地號土地（面積壹仟參佰柒拾伍平方公尺）應有部分
各三分之一分別移轉登記予原告。
被告乙○○、己○○應將坐落於上列土地應有部分各六分之一分
別移轉登記予原告。
原告假執行之聲請駁回。
訴訟費用由被告負擔百分之九十九，餘由原告負擔。
    事      實
壹、原告方面：
一、聲明：
（一）同主文第一項、第二項所示。
（二）願供擔保請准宣告假執行。
二、陳述：
（一）原告與訴外人孫英俊、孫英傑係兄妹關係，於民國六十五
      年八月二十五日，原告向訴外人孫英俊購買系爭土地，約
      定總價為新臺幣（下同）五萬元，於訂約同時以支票給付
      ，但因系爭土地之地目為田，依當時法令規定，須具備自
      耕農身分者方能登記為系爭土地之所有權人，原告因未具
      備自耕農身分，另得訴外人孫英傑同意，將系爭土地信託
      登記於訴外人孫英傑名下，佚日後原告取得自耕農身分或
      因政府法令變更，可取得所有權時，訴外人孫英傑再將系
      爭土地移轉登記予原告。而訴外人孫英傑於八十九年間死
      亡，其繼承人即被告丁○○、戊○○及訴外人孫志銘將系
      爭土地辦理繼承登記為渠等三人所有，應有部分各三分之
      一；其後訴外人孫志銘於九十一年間過世，其所有系爭土
      地之應有部分經辦理繼承登記為其繼承人即被告己○○及
      乙○○所有，各取得應有部分各六分之一。
（二）惟查土地法第三十條關於農地移轉承受人資格及身分限制
      之規定，已於八十九年一月二十六日經總統公布刪除，系
      爭信託關係因信託行為所定事由發生及信託目的業已完成
      而消滅。原告請求被告返還土地，惟被告藉詞推託拒不辦
      理，乃於九十三年九月十六日委由原告訴訟代理人賴玉梅
      律師以樹林育英街郵局第四八六號存證信函通知被告終止
      信託關係，返還信託物，詎被告仍置之不理，為此依信託
      關係消滅後之信託物返還之法律關係，請求被告各將其所
      繼承系爭土地之應有部分移轉登記並返還予原告。
三、證據：提出臺灣士林地方法院九十三年度禁字第二０號民事
    裁定、不動產買賣契約書、土地登記謄本、樹林育英街郵局
    第四八六號存證信函（均為影本）、戶籍謄本各一件、土地
    手抄謄本二件為證，並聲請訊問證人辛○○○、孫英雄。
貳、被告丁○○、戊○○方面：
    未於最後言詞辯論期日到庭，惟據其前次言詞辯論程序時陳
    稱：
一、聲明：駁回原告之訴及其假執行之聲請。
二、陳述：
    否認原告所提出不動產買賣契約書之真正，因其上並無訴外
    人孫英傑之簽名，且該契約係於六十五年間訂立，而系爭土
    地所有權卻是在六十七年間才辦理移轉登記。又系爭土地係
    祖產，為訴外人孫英傑先前向訴外人孫英俊所購買取得，倘
    若系爭土地為原告所有，何以系爭土地之稅捐均由訴外人孫
    英傑繳納，因而原告之訴實無理由。
三、證據：提出桃園縣政府田賦實物繳納通知書等影本十一件、
    土地增值稅繳納通知單及土地買賣所有權移轉契約書影本各
    一件為證。
參、被告乙○○、己○○方面：
    未於曾於言詞辯論期日到庭，亦未提出書狀為任何陳述。
肆、本院依職權向桃園縣大溪地政事務所調取系爭土地之手抄謄
    本及原所有權人孫英俊移轉予孫英傑之相關登記資料。
    理      由
一、程序方面
    本件被告四人經合法通知，均未於最後言詞辯論期日到場，
    核無民事訴訟法第三百八十六條所列各款情形，爰依原告之
    聲請，由其一造辯論而為判決。
二、本件原告主張其與訴外人孫英俊、孫英傑係兄妹關係，於民
    國六十五年八月二十五日，原告向訴外人孫英俊購買系爭土
    地，惟因原告未具自耕農身分，依當時法令規定，無法登記
    為系爭土地之所有權人，乃徵得訴外人孫英傑同意，將系爭
    土地信託登記於訴外人孫英傑名下，約定日後原告取得自耕
    農身分或因政府法令變更，可取得所有權時，訴外人孫英傑
    再將系爭土地移轉登記予原告。而系爭土地因訴外人孫英傑
    及其繼承人孫志銘相繼往生，現由被告四人各以應有部分三
    分之一、三分之一及六分之一、六分之一維持共有。今土地
    法第三十條關於農地移轉承受人資格及身分限制之規定已刪
    除，系爭信託關係因信託行為所定事由發生及信託目的業已
    完成而消滅，原告乃於九十三年九月十六日委由原告訴訟代
    理人賴玉梅律師以存證信函通知被告終止信託關係，返還信
    託物，詎被告均置之不理，為此依信託關係而提起本訴等語
    。
三、被告丁○○、戊○○未於最後言詞辯論期日到庭，惟據其前
    次言詞辯論程序時陳稱：渠等否認原告所提出不動產買賣契
    約書之真正，因其上並無訴外人孫英傑之簽名，且該契約係
    於六十五年間訂立，而系爭土地所有權卻是在六十七年間才
    辦理移轉登記。又系爭土地係祖產，為訴外人孫英傑先前向
    訴外人孫英俊所購買取得，倘若系爭土地為原告所有，何以
    系爭土地之稅捐均由訴外人孫英傑繳納等語資為抗辯；被告
    己○○、乙○○未於曾於言詞辯論期日到庭，亦未提出書狀
    為任何陳述。
四、本件坐落於桃園縣大溪鎮○○段三層小段第九七四之一地號
    土地，原為訴外人孫英俊所有，嗣於六十七年五月二十六日
    以買賣為原因，而移轉登記予訴外人孫英傑。而孫英傑於八
    十九年八月九日亡故，系爭土地由繼承人即訴外人孫志銘、
    被告戊○○、丁○○繼承取得並各以應有部分三分一維持共
    有後，訴外人孫志銘於九十一年九月九日亡故，孫志銘就系
    爭土地持有之應有部分三分之一由繼承人即被告乙○○、己○○繼承取得並各以應有部分六分之一與被告戊○○、丁○○維持共有等情，業為兩造所不爭執，並有原告提出系爭土
    地登記謄本乙件為證，復據本院依職權向桃園縣大地政事務
    所調閱系爭土地人工登記謄本乙件在卷可稽，堪信為真實。
五、原告主張系爭土地為伊於六十五年間向訴外人孫英俊購買，
    時因法令限制而信託登記為訴外人孫英傑名義，其並與孫英
    傑約定將來法令限制取消後，孫英傑即應將系爭土地登記返
    還予原告，今系爭土地已無登記資格之限制，被告身為孫英
    傑之繼承人及再轉繼承人，自應將系爭土地移轉返還予原告
    等語，此為被告丁○○、戊○○所否認，並以理由欄三所載
    等語置辯。經查：
（一）原告主張系爭土地為其於六十五年間向訴外人孫英俊購買
      ，時因法令限制而信託登記為訴外人孫英傑名義，其並與
      孫英傑約定將來法令限制取消後，孫英傑即應將系爭土地
      登記返還予原告等情，業據其提出不動產買賣契約書影本
      乙件為證，此外，證人辛○○○、孫英雄於本院九十四年
      三月十五日行言詞辯論程序時亦分別證述：「（本院提示
      系爭不動產買賣契約書，並質以其是否有參與系爭契約之
      簽訂？）有。上面的印章確實是我蓋的。當時是原告向我
      的兒子買系爭不動產，我兒子當時末成年，所以由我代理
      簽訂。因為當時原告無自耕農的身份，所以先登記在孫英
      傑的名下，當時有約定等法令限制消失後，才移轉登記給
      原告。至於這份契約為何沒給孫英傑簽名，因我年紀大已
      忘記了，不過當時孫英傑確實在場。」（辛○○○）、「
      簽立契約書時我有在場，而且還有其他的人也為了買賣其
      他土地的事情都有參與。孫英傑當時確實有在場，而且當
      時還有向別人買了二筆土地，系爭土地當時是要登記在孫
      英傑的名下，因為原告沒有自耕農的身份，前一陣子我還
      跟證人辛○○○一起去甲○○○家，去談這件事，他們當
      時也承認並同意返還這筆土地，在庭的被告當時也在場。
      」（孫英雄）等語綦詳，而證人辛○○○、孫英雄與兩造
      均為親屬關係，彼此間前無任何怨隙，衡情應無設詞虛構
      之虞，是以堪認原告上開主張為真實。
（二）信託係指信託人為自己或第三人之利益，以特定財產為信
　　　託財產，移轉與受託人管理或處分，以達成一定之經濟上
      或社會上目的之法律行為，非屬要式契約，不以訂立書面
      、或其他一定形式為要件，加以吾國人民就一般不動產之
      交易慣例，常有所謂私契與公契之分，前者係當事人載明
      與其權利義務有關之相關約定，後者則係因應我國民法有
      關不動產所有權之交易採登記生效主義而另行簽訂之契約
      書，其上所載內容非必與當事人之內部約定相符，是被告
      戊○○、丁○○以系爭不動產買賣契約書與訴外人孫英傑
      、孫英俊間就系爭不動產移轉之公契約書內容不符，據以
      辯稱訴外人孫英傑與原告間無信託關係存在，即無可採。
（三）被告戊○○、丁○○另抗辯原告所提出系爭不動產買賣契
      約之訂約日為六十五年八月二十八日，而系爭不動產係六
      十七年間始由孫英俊移轉登記予孫英傑，二者相距達二年
      ，顯見原告主張不可採及自孫英傑取得系爭不動產所有權
      後，均由孫英傑負擔相關稅捐云云，惟當事人就特定物訂
      定買賣契約後，出賣人未立即履行其交付特定物或辦理相
      關移轉登記義務之情形，所在多有，而其原因不一而足，
      或係出賣人遲延履行、或係因契約未約定履行期，而買受
      人亦遲未請求履行等等，是以被告戊○○、丁○○僅以訂
      約時間及嗣後履行期相距二年，即認原告主張為虛偽云云
      ，殊嫌速斷；又訴外人孫英傑自取得系爭不動產起即負擔
      相關稅捐，縱認此情為真，然此充其量亦僅係原告應否就
      孫英傑為其所支出稅捐部分負擔返還之責爾，亦難以此逕
      認訴外人孫英傑與原告間即無信託關係存在。
六、按繼承人繼承開始時，承受被繼承財產上之一切權利義務，
    民法第一千一百四十八條本文分別定有明文。承上所述，本
    件原告與被繼承人孫英傑間就系爭土地訂有信託關係，原告
    將其自訴外人孫英俊購得之系爭土地信託登記為孫英傑名義
    ，二人並就孫英傑何時負返還系爭土地予原告，約定有將來
    原告取得自耕農身分或政府法令變更之停止條件，今原限制
    原告不得任系爭土地所有權人之法令（即土地法第三十條）
    既已於八十九年一月二十六日有所更異，則二人上開約定之
    停止條件即已成就，原告自得依上開約款請求孫英傑履行返
    還系爭土地之義務。而被告分別為孫英傑之繼承人及再轉繼
    承人，自應就孫英傑所遺上開債務負擔履行之責。從而，原
    告依信託、繼承之法律關，請求被告將系爭土地移轉登記予
    原告，為有理由，應予准許。
七、另本件原告陳明願供擔保，聲請宣告假執行。然查為執行名
    義之判決，係命債務人為一定之意思表示，而不表示者，視
    為自判決確定時已為其意思表示，強制執行法第一百三十條
    第一項定有明文，本件原告係請求被告將系爭土地所有權移
    轉登記與原告，即係請求命被告為移轉所有權之意思表示，
    待判決確定時，應視為已有向有關機關申請為意思表，茲判
    決尚未確定，固無執行之可言，即日後確定，亦無待於執行
    ，是本件原告聲請供擔保宣告假執行，顯有未合，此部分之
    聲請應予駁回。
據上論結，原告之訴為一部有理由、一部無理由，依民事訴訟法
第三百八十五條第一項前段、第七十九條，判決如主文。
中 　華 　民 　國  　九十四　　年　 六  月   二十七   日
                        臺灣桃園地方法院民事第二庭
                            法      官  石有為
以上正本係照原本作成
如對本判決上訴須於判決送達後廿日內向本院提出上訴狀
                            書　記　官　黃棟楠
中 　華 　民 　國  　九十四　　年　 六  月   二十七   日
